最高法院刑事判決　　　　　　　九十六年度台上字第一三九號
上　訴　人　甲○○
選任辯護人　　邱創舜律師
上列上訴人因貪污等罪案件，不服臺灣高等法院中華民國九十五
年十月二十五日第二審更審判決（九十五年度上更(一)字第五一號
，起訴案號：臺灣臺北地方法院檢察署九十一年度偵緝字第一四
四四號），提起上訴，本院判決如下：
    主  文
原判決撤銷，發回臺灣高等法院。
    理  由
本件原判決撤銷第一審關於上訴人甲○○部分之科刑判決，改判
論處上訴人依據法令從事公務之人員，對於職務上之行為，收受
賄賂罪（處有期徒刑三年六月，褫奪公權三年），又連續行使公
務員職務上登載不實之文書，足以生損害於公眾罪（處有期徒刑
一年二月）；固非無見。
惟查：一、有罪判決對於犯罪構成要件事實，應於事實欄明白認
定，詳細記載，始足為適用法律之依據。原判決論處上訴人連續
行使公務員職務上登載不實之文書，足以生損害於公眾罪刑，但
原判決於事實欄四、僅記載：上訴人「另行起意……基於行使登
載不實公文書之概括犯意，於：民國九十年二月十二日，於職
務上所掌管之公文書簽文，簽擬北市工建字第九○四二三六九八
○○號書函稿說明欄中登載：……之不實記載，並利用不知情之
上級公務人員核示，正式（九十年二月十六日）發文函復檢舉人
，足以生損害於工務局對於違章建築管理之正確性。九十年四
月十六日，於職務上所掌管之公文書簽文，簽擬北市工建字第九
○四二九○○六○○號書函稿說明欄中登載……不實記載，並利
用不知情之上級公務人員核示，正式（九十年四月廿四日）發文
函復檢舉人，足以生損害於工務局對於違章建築管理之正確性」
（原判決正本第五頁至第六頁）；對於上訴人於九十年二月十六
日及同年四月二十四日發文函覆檢舉人之內容，此關於上訴人連
續「行使」公務員職務上登載不實之文書，足以生損害於公眾罪
刑之構成要件之事實，未於事實欄明白記載該函文之內容，復未
於理由欄為說明，不足為適用法律之依據，自非適法。二、本件
檢察官起訴係指：「八十九年九月初某日，高聯財（經第一審判
刑確定）再與甲○○相約於台北市○○街見面，高聯財要求甲○
○將來修建完成後，勿查報拆除沈書賢（已死亡）逾越面積及高
度限制部分之違章建築，經甲○○同意後，高聯財遂交付二萬元
（新臺幣，下同）予甲○○，而將其餘六萬元納為己有。高聯財
即於九十年初在台北市○○區○○路一五○號之土地上搭建違章
建築，其面積超過原違建面積十二平方公尺，脊高則高達五‧七
公尺……民眾……檢舉……沈書賢上開搭建違章建築情事，甲○
○……未前往現場勘查，即於九十年二月十二日撰寫簽呈，於簽
呈中第四點不實登載『修繕後之違建並無加高、加層、擴大面積
』，並建議准予暫維現狀，經建管處處長核可函復檢舉人，足生
損害於工務局對於違建管理之正確性。檢舉人仍……提出檢舉…
…甲○○明知沈書賢上開違建脊高已達五‧七公尺，仍隱匿其高
度而不為查報」等情，並認上訴人：「係犯貪污治罪條例第四條
第一項第五款之違背職務收受賄賂罪嫌及刑法第二百十三條之公
務員登載不實罪嫌，其所犯前揭二罪間具有方法結果之牽連關係
，請依牽連犯之規定從一重即收受賄賂罪嫌處斷」（一審卷第二
頁至第四頁）；原審經審理結果，於事實欄認定：「高聯財即將
沈書賢交付款項中之二萬元置放在補提申請資料袋內，連同相關
申請資料在高聯財之車上一同交付予甲○○，希望甲○○在合法
情形下儘速核准其申請案，以利於農曆春節過年前完成建築……
甲○○收受高聯財交付之二萬元賄賂後，允為迅速核准……沈書
賢接到上開函覆後，即著手修建……修建完成簷高約三點三公尺
、脊高約五點七公尺、長約三十公尺、寬約四公尺之違章建築，
並於新修建違章建築前方以鐵皮、鐵架搭蓋超過既存違章建築範
圍長約三公尺、寬約四公尺之棚架。嗣經民眾……檢舉。甲○○
至現場勘查現場後，明知上開違章建築前方擴大面積長約三公尺
、寬約四公尺之新修建違章建築棚架……且沈書賢所新修建違章
建築簷高已達三點三公尺、脊高已達五點七公尺，甲○○因之前
收受高聯財交付之賄賂二萬元恐因拆除沈書賢之違建而遭沈書賢
檢舉，竟未將上開違章建築增高部分依法查報，而另行起意……
基於行使登載不實公文書之概括犯意於：九十年二月十二日…
…足以生損害於工務局對於違章建築管理之正確性。九十年四
月十六日……足以生損害於工務局對於違章建築管理之正確性」
，於理由欄二、(六)說明：「被告甲○○所犯上開對於職務之行為
收受賄賂罪、行使登載不實公文書罪，二罪間，犯意有別，犯罪
構成要件亦殊，應分論併罰」（原判決正本第三頁至第六頁、第
三十一頁）。但原判決就檢察官起訴所指：「高聯財要求甲○○
將來修建完成後，勿查報拆除沈書賢逾越面積及高度限制部分之
違章建築，經甲○○同意後，高聯財遂交付二萬元予甲○○」部
分，此攸關上訴人如有本件犯行，其收受賄賂係基於違背職務抑
或對於職務行為收受，及其行使登載不實公文書犯行，係另行起
意或抑與所犯貪污罪有行為時之牽連犯裁判上一罪關係，原判決
未調查審認，亦未於理由內為必要之說明，況原判決既認上訴人
收受二萬元賄款，則其嗣後民眾檢舉時其未依規定查報，故為行
使登載不實公文書之犯行，是否與收受賄款全然無關，原判決亦
未釐清，遽行判決，均有違誤。綜上，應認原判決仍有撤銷發回
之原因。
據上論結，應依刑事訴訟法第三百九十七條、第四百零一條，判
決如主文。
中    華    民    國  九十六  年    一    月   十一   日
                      最高法院刑事第十二庭
                          審判長法官  林  永  茂
                                法官  洪  文  章
                                法官  蘇  振  堂
                                法官  蕭  仰  歸
                                法官  何  菁  莪
      本件正本證明與原本無異
                                      書  記  官
中    華    民    國  九十六  年    一    月   十七   日
                                                      Ｋ
